---
title: "Modelos Lineares Generalizados"
author: "Fernando de Pol Mayer (LEG/UFPR)"
date: "Abril, 2016"
output:
  html_document:
    theme: flatly
    highlight: default
    code_folding: show
    number_sections: true
    toc: true
    toc_depth: 4
    toc_float:
      collapsed: false
      smooth_scroll: false
---

```{r setup, include=FALSE, purl=FALSE, eval=TRUE}
opts_chunk$set(
    ## knitr options
    cache = TRUE,
    tidy = FALSE,
    ## comment = NA,
    fig.width = 10,
    fig.height = 8,
    fig.align = "center",
    # dpi = 60, ## aumentar o dpi para exibir maior.
    dev = "png"
    # fig.path = "figures/",
    )
```

# Introdução

Análise de dados de nidificação de caranguejos-ferradura.

# Pacotes necessários

```{r, message=FALSE}
library(MASS)
library(hnp)
```

# Dados

Importação e conferência dos dados.

```{r}
dados <- read.table("dados/crabs.txt", header = TRUE)
str(dados)
```

# Análise descritiva e exploratória

Gráfico geral.

```{r}
plot(dados)
```

Histograma e boxplot do número de satélites.

```{r, fig.show='hold'}
par(mfrow = c(1, 2))
hist(dados$satell, xlab = "Número de satélites",
     ylab = "Frequência", main = "")
boxplot(dados$satell)
par(mfrow = c(1, 1))
```

Como o interesse é analisar a relação entre o número de satélites e o
comprimento das fêmeas, vemos essa relação abaixo.

```{r}
plot(satell ~ width, data = dados,
     xlab = "Comprimento (cm)", ylab = "Número de satélites")
```

Como não há uma relação linear muito clara, podemos agregar os valores
em uma **tabela de frequência** e analisar a relação a pertir dela.

```{r}
## Quebra de classes (reproduz as classes do livro)
quebra <- c(20.25, seq(23.25, 29.25, 1), 34.25)
## Identifica classes
classes <- cut(dados$width, breaks = quebra)
## Agrega os valores em uma tabela de frequência
fn <- function(x) cbind(length(x), sum(x), mean(x), var(x))
tab <- aggregate(satell ~ classes, data = dados, FUN = fn)
tab <- data.frame("classes" = tab[,1], tab[,2])
names(tab)[2:5] <- c("n", "nsatell", "med", "vari")
tab
```

O gráfico agora consiste do comprimento médio das fêmeas em cada
intervalo de comprimento.

```{r}
plot(tab$med, xlab = "Classe de comprimento",
     ylab = "Número médio de satélites")
```

Agora a relação linear entre as duas variáveis fica bem mais clara.
Vamos analisar também a relação entre a média e a variância do número de
satélites em cada classe de comprimento.

```{r}
plot(vari ~ med, data = tab, xlim = c(0, 17), ylim = c(0, 17),
     xlab = "Média", ylab = "Variância")
abline(a = 0, b = 1)
```

Podemos observar que a variância é sempre maior do que a média.

# Modelos

## Normal

Mesmo sabendo que não é adequado ajustar um modelo normal para
contagens, vamos "forçar a barra" e analisar o resultado.

```{r}
m.norm <- glm(satell ~ width, data = dados,
              family = gaussian(link = "identity"))
```

Tabela de **Análise de Deviance**

```{r}
anova(m.norm, test = "Chisq")
```

Coeficientes ajustados pelo modelo

```{r}
summary(m.norm)
```

Portanto o modelo é

```{r, echo=FALSE}
al.norm <- unname(round(coef(m.norm)[1], 3))
be.norm <- unname(round(coef(m.norm)[2], 3))
```

$$
\hat\mu = \hat\alpha + \hat\beta x = `r al.norm` + `r be.norm` x
$$

```{r, echo=FALSE}
mw <- mean(dados$width)
```

Podemos agora **predizer** o valor esperado do número de satélites para
qualquer comprimento. Por exemplo, se considerarmos o comprimento médio
geral $x = `r round(mw, 1)`$, então o número esperado de satélites seria

$$
\hat\mu = \alpha + \beta x = `r al.norm` + `r be.norm`(`r round(mw,1)`) =
`r round(al.norm + be.norm*mw, 3)`
$$

Como $\hat\beta = `r be.norm`$, então o aumento de uma unidade no
comprimento deve aumentar o número de satélites em exatamente $`r be.norm`$, ou seja,

$$
\hat\mu = \alpha + \beta x = `r al.norm` + `r be.norm`(27.3) =
`r round(al.norm + be.norm*27.3, 2)`
$$

que é exatamente igual a $2.91 + `r be.norm` = `r round(2.91+be.norm,
2)`$.

Análise dos resíduos

```{r, fig.show='hold'}
par(mfrow = c(2, 2))
plot(m.norm)
par(mfrow = c(1, 1))
```

Gráfico de envelope simulado

```{r}
hnp(m.norm)
```

```{r}
pred.norm <- predict(m.norm)
tab.norm <- aggregate(pred.norm ~ classes, FUN = mean)
plot(tab$med, xlab = "Classe de comprimento",
     ylab = "Número médio de satélites", pch = 19)
lines(tab.norm$pred.norm, col = 2)
```

## Poisson

### Link log

A escolha mais natural para modelar contagens é o modelo Poisson.

A distribuição de Poisson possui média positiva $\mu$. Embora um MLG
possa modelar uma média positiva usando o link identidade, é mais comum
modelar o log da média.

Assim como o preditor linear $\alpha + \beta x$, o log da média pode
assumir qualquer número real. O log da média é o **parâmetro natural**
da distribuição Poisson na família exponencial, portanto o link log é o
link **canônico** para um MLG Poisson.

Um MLG loglinear de Poisson assume uma distribuição de Poisson para $Y$
(**componente aleatório**) e usa a **função de ligação** (link) log.
Portanto, um modelo loglinear de Poisson com uma variável explicativa
$X$ (**componente sistemático**) é

$$
\log \mu = \alpha + \beta x
$$

Para este modelo, a média satisfaz então a seguinte relação

$$
\hat\mu = \exp(\alpha + \beta x) = e^{\alpha}(e^{\beta})^{x}
$$

Portanto, o aumento de 1 unidade em $x$, tem um **efeito
multiplicativo** em $\mu$: a média em $x + 1$ é igual a média de $x$
**multiplicada** por $e^{\beta}$.

Inicialmente, vamos considerar então a função de ligação canônica (log)
para ajustar o modelo Poisson.

```{r pois}
m.pois <- glm(satell ~ width, data = dados,
              family = poisson(link = "log"))
```

Tabela de **Análise de Deviance**

```{r}
anova(m.pois, test = "Chisq")
```

Coeficientes ajustados pelo modelo

```{r}
summary(m.pois)
```

Portanto o modelo é

```{r, echo=FALSE}
al.pois <- unname(round(coef(m.pois)[1], 3))
be.pois <- unname(round(coef(m.pois)[2], 3))
```

$$
\log \hat\mu = \hat\alpha + \hat\beta x = `r al.pois` + `r be.pois` x
$$

O efeito $\hat\beta = `r be.pois`$ é positivo, e indica a relação
positiva que tinhamos observado. Assim, podemos *predizer* o número
médio de satélites $\hat\mu$ para qualquer classe de comprimento. Por
exemplo, o valor "ajustado" para a média de comprimento,
$x = `r round(mw, 1)`$ é

$$
\hat\mu = \exp(\alpha + \beta x) = \exp{[`r al.pois` + `r be.pois`(`r round(mw,1)`)]} =
`r round(exp(al.pois + be.pois*mw), 3)`
$$

Para este modelo,
$\exp{(\hat\beta)} = \exp{(`r be.pois`) = `r round(exp(be.pois), 2)`}$
é o **efeito multiplicativo** em $\hat\mu$ para o aumento de 1 unidade
em $x$.

Por exemplo, o valor ajustado em $x = 27.3 = 26.3 + 1$ é

$$
\hat\mu = \exp(\alpha + \beta x) = \exp{[`r al.pois` + `r be.pois`(27.3)]} =
`r round(exp(al.pois + be.pois*27.3), 2)`
$$

que é exatamente igual a $2.74 \times 1.18  = `r round(1.18*2.74, 2)`$.
Ou seja, o aumento de 1 unidade em comprimento, resulta em um aumento de
18% no número de satélites.

Análise dos resíduos

```{r, fig.show='hold'}
par(mfrow = c(2, 2))
plot(m.pois)
par(mfrow = c(1, 1))
```

Gráfico de envelope simulado

```{r}
hnp(m.pois)
```

```{r}
pred.pois <- predict(m.pois, type = "response")
tab.pois <- aggregate(pred.pois ~ classes, FUN = mean)
plot(tab$med, xlab = "Classe de comprimento",
     ylab = "Número médio de satélites", pch = 19)
lines(tab.norm$pred.norm, col = 2)
lines(tab.pois$pred.pois, col = 3)
```

Como podemos observar, os resíduos estão longe de serem apropriados, e o
gráfico de envelope simulado mostra que há um problema grave no ajuste
do modelo.

### Link identidade

Como vimos que a relação entre as duas variáveis é aproximadamente
linear, isto sugere que uma função de ligação identidade pode ser
utilizada.

Nesse caso o modelo é simplesmente

$$
\log \mu = \alpha + \beta x
$$

como no caso do modelo normal. A grande diferença é que vamos considerar
que a distribuição dos erros agora é Poisson.

```{r pois2}
m.pois2 <- glm(satell ~ width, data = dados,
               family = poisson(link = "identity"),
               start = coef(m.pois))
```

Devido à problemas de convergência com o link identidade, é necessário
especificar valores iniciais para o algoritmo de estimação. Nesse caso,
os valores iniciais são os próprios coeficientes obtidos no modelo
anterior com o link log.

Tabela de **Análise de Deviance**

```{r}
anova(m.pois2, test = "Chisq")
```

Coeficientes ajustados pelo modelo

```{r}
summary(m.pois2)
```

Portanto o modelo é

```{r, echo=FALSE}
al.pois2 <- unname(round(coef(m.pois2)[1], 3))
be.pois2 <- unname(round(coef(m.pois2)[2], 3))
```

$$
\hat\mu = \hat\alpha + \hat\beta x = `r al.pois2` + `r be.pois2` x
$$

Como anteriormente, se fizermos a predição do número de satélites para o
comprimento médio usando esse modelo, temos

$$
\hat\mu = \alpha + \beta x = `r al.pois2` + `r be.pois2`(`r round(mw,1)`) =
`r round(al.pois2 + be.pois2*mw, 3)`
$$

Como a função de ligação é a identidade, então a relação é similar
aquela de um modelo normal. Portanto, o aumento de 1 unidade de
comprimento deve acarretar o aumento de $`r be.pois2`$ unidades no
número médio de satélites. De fato,

$$
\hat\mu = \alpha + \beta x = `r al.pois2` + `r be.pois2`(27.3) =
`r round(al.pois2 + be.pois2*27.3, 2)`
$$

que é o mesmo que $2.913 + `r be.norm` = `r round(2.913+be.pois2, 2)`$.

Análise dos resíduos

```{r, fig.show='hold'}
par(mfrow = c(2, 2))
plot(m.pois2)
par(mfrow = c(1, 1))
```

Gráfico de envelope simulado

```{r, error=TRUE}
hnp(m.pois2)
```

```{r}
pred.pois2 <- predict(m.pois2, type = "response")
tab.pois2 <- aggregate(pred.pois2 ~ classes, FUN = mean)
plot(tab$med, xlab = "Classe de comprimento",
     ylab = "Número médio de satélites", pch = 19)
lines(tab.norm$pred.norm, col = 2)
lines(tab.pois$pred.pois, col = 3)
lines(tab.pois2$pred.pois, col = 4)
```

## Binomial negativo

$$
\log \mu = \alpha + \beta x
$$

Para este modelo, a média satisfaz então a seguinte relação

$$
\hat\mu = \exp(\alpha + \beta x) = e^{\alpha}(e^{\beta})^{x}
$$

Portanto, o aumento de 1 unidade em $x$, tem um **efeito
multiplicativo** em $\mu$: a média em $x + 1$ é igual a média de $x$
**multiplicada** por $e^{\beta}$.

Inicialmente, vamos considerar então a função de ligação canônica (log)
para ajustar o modelo Poisson.

```{r}
m.bn <- glm.nb(satell ~ width, data = dados,
               link = "identity", start = coef(m.pois))
```

Tabela de **Análise de Deviance**

```{r}
anova(m.bn, test = "Chisq")
```

Coeficientes ajustados pelo modelo

```{r}
summary(m.bn)
```

## Comparação

A comparação dos modelos pode ser feita por meio de um teste de razão de
verossimilhança (TRV)

```{r}
anova(m.norm, m.pois, m.pois2, m.bn, test = "F")
```
